最高法院刑事判決　　　　　　　　　　111年度台上字第244號
上　訴　人　張壯明
選任辯護人　魏辰州律師
上列上訴人因妨害性自主案件，不服臺灣高等法院花蓮分院中華
民國110年9月17日第二審更審判決（108年度重侵上更三字第2號
，起訴案號：臺灣花蓮地方檢察署101 年度偵字第3813號），提
起上訴，本院判決如下：
    主  文
原判決撤銷，發回臺灣高等法院花蓮分院。
    理  由
一、本件原審審理結果，認為上訴人張壯明有其事實欄（下稱事
    實欄）所載對未滿14歲A 男（民國00年00月生，卷內代號33
    000000000 ，人別資料詳卷）犯強制性交之犯行明確，因而
    撤銷第一審之科刑判決，改判仍論處上訴人犯對未滿14歲男
    子強制性交罪刑，固非無見。
二、惟查：
㈠、性侵害犯罪被害人就被害經過所為之陳述，其目的在於使被
    告受刑事訴追處罰，與被告處於絕對相反之立場，其陳述或
    不免渲染、誇大。是被害人陳述之被害經過，除須無瑕疵可
    指外，尚須就其他方面調查又與事實相符，亦即仍應調查其
    他補強證據以擔保其指證、陳述確有相當之真實性，而為通
    常一般人均不致有所懷疑者，始得採為論罪科刑之依據。所
    謂補強證據，係指被害人之陳述本身以外，足以證明犯罪事
    實確具有相當程度真實性之證據，固不以證明犯罪構成要件
    之全部事實為必要，但以與被害人指述具有相當之關聯性為
    前提，並與被害人之陳述相互印證，綜合判斷，已達於使一
    般之人均不致有所懷疑，而得確信其為真實之程度，方足當
    之。依原判決之記載，上訴人始終否認上開犯行，原判決採
    信告訴人A男之指訴，認上訴人涉犯前揭罪名，係以證人A男
    之母、劉○國（姓名詳卷）、王嘉琪、曹維珊、黃鈺雯部分
    證詞，佐以花蓮縣政府之個案匯總報告書等為A 男指訴之補
    強證據，然：
  ⒈依卷附上開個案匯總報告書之「案母（即A 男之母）說法」
    ，固記載「案母表示：……其過往從未聽聞案乾爹（即上訴
    人）有何不當之舉，因此當其知悉此事件後，除了不斷啜泣
    外，亦感到十分自責」（見原審更一審卷第1 宗第73頁背面
    ），惟此部分係社工人員曹維珊依A 男之母所為陳述之記載
    ，並非曹維珊親自見聞A 男之母知悉此事後之實際情緒反應
    。又證人王嘉琪於本件刑事附帶民事訴訟及原審更一審審理
    時固證稱：諮商過程中，A 男有心理創傷等語（見原判決第
    10頁第6行），然其所證係「伊『覺得』A男有心理創傷，至
    有無創傷症候群，應另為評估」、「A 男有一些行為問題，
    伊不確定跟案件有無關係，不過那是長久以來的，比如說他
    會拿東西，像是會把蠟筆放在嘴巴裡，那是一般孩子不會做
    的事情，所以伊可以評估他有嚴重創傷，但是那個創傷是來
    自於什麼，伊無法說明是跟什麼有關係」、「A 男創傷的症
    狀，有可能源自於家庭的因素，亦有可能是性侵害事件造成
    的，性侵害事件是時間的一個點，A 男在家庭生活是一個脈
    絡當中比較長時間的一個相處的狀況，家庭影響一定有，但
    影響的力度有多大，伊很難評估」（見原審更一審卷第1 宗
    第141 頁背面、第150、151頁）；證人曹維珊、黃鈺雯則僅
    證述「個案匯總報告書」內各項記載係源自何人（見原判決
    第11頁第26行以下），並未涉及本件犯罪事實。至證人劉○
    國雖指證是因發現A男舉止有異，才詢問A男之母。對照卷附
    原審上訴審囑託國立臺灣大學醫學院附設醫院（下稱臺大醫
    院）鑑定A 男之身心狀況及是否有創傷後壓力症候群所出具
    之精神鑑定報告書所載「A男若於家中真有模仿類似R片吐舌
    頭及成年做愛之肢體動作，其成因是否與本案上訴人之加害
    行為有相當因果關係，仍有待謹慎求證，需要考慮或源自於
    A 男其他自身家庭之生活經驗」等旨（見原判決第17至18頁
    ），苟若無訛，上述「個案匯總報告書」之記載及證人王嘉
    琪、曹維珊、黃鈺雯之證詞，似均未提及上訴人有事實欄所
    載以強壓A男頭部使其性器進入A男口腔之強制性交犯行（見
    原審更一審卷第1 宗第73至81頁背面、第141頁背面、第150
    至152 頁、原審上訴卷第105至113頁），何況前揭「個案匯
    總報告書」之內容為黃鈺雯、曹維珊所紀錄，其中關於A 男
    之母知悉後之情緒反應，係來自A男之母所為陳述，即屬與A
    男之母之陳述具同一性之累積證據，無從作為補強證據。準
    此，上揭「個案匯總報告書」之記載及上開證人之證詞，均
    不足以擔保A 男指證之真實性。縱令本件案發過程，是因劉
    ○國發現A 男舉止有異，告知A男之母，並與A男之母質問上
    訴人後，通報社工無誤。惟則該等事證及證人等證詞何以能
    擔保A 男關於遭上訴人強制性交之指訴非虛，原判決未為完
    備之說明，已有未當。本院前次發回意旨（107 年度台上字
    第2098號）已指明及此，原判決猶未究明，致該瑕疵仍然存
    在。
  ⒉A 男於原審上訴審雖證稱：我不喜歡倒垃圾，因為有一個垃
    圾車的人欺負我，我很怕。他把我關在他房間，給我看色情
    片後，就叫我吃他的雞雞，他還噴一個白色的東西出來。我
    要跑回家，他把我攔住，打我5巴掌。第2天早上回到家我告
    訴爸爸、媽媽、劉○國。之後我5、6歲時，他上班在外面，
    還騎腳踏車載我到他辦公地點的厠所，叫我吃他的雞雞等語
    （見原審上訴審卷第158 至161頁）。姑不論已與A男於警詢
    時明白指述上訴人只叫其吸「懶覺」（指陰莖）1 次，且「
    懶覺」全部都軟軟的等情不符（見一審卷第60至62頁），且
    亦未提及遭上訴人打5 巴掌，之後又被帶往別處性侵之事。
    更與劉○國就本件案發經過係指證是因發現A 男舉止有異，
    才詢問A男之母一節相異。是A男前後指述之被害經過，非無
    瑕疵可指，原審未予詳查釐清，逕據為上訴人有罪之論斷，
    似嫌率斷。
㈡、有罪之判決書，對於被告有利之證據不採納者，應說明其理
    由，為刑事訴訟法第310條第2款所明定，故有罪判決書對於
    被告有利之證據，如不加以採納，必須說明其不予採納之理
    由，否則即難謂無判決不備理由之違誤。依上述臺大醫院精
    神鑑定報告書記載：「當鑑定人詢問與倒垃圾相關的問題，
    A 男回應『聽到垃圾車要來的聲音會很怕』，會『用手把耳
    朵摀起來』、『就當作空氣』，會『怕收垃圾的人』，鑑定
    人詢問怕的原因時，A 男回答『忘記了』，但表示他可以提
    醒案母垃圾車來了，和案母一起去倒垃圾或是自己去倒垃圾
    。……之後，鑑定人再度提到A 男先前說到『會怕被不認識
    的人打』的情形時，A 男並未將之與『乾爹』或『乾爸爸』
    連結。A男在回應上述問題時，表情動作並無特別之表現。A
    男未被觀察到解離反應、過度警覺、過度驚嚇等警醒性或反
    應異常的表現，亦無明顯表現驚恐、憤怒、羞愧等負面情緒
    。故綜合本次鑑定會談及心理衡鑑之發現，鑑定人研判推斷
    ：A 男於鑑定時顯示有一些害怕的情緒症狀，但並不嚴重，
    未能符合創傷後壓力症之診斷標準。然而，此類害怕的情緒
    症狀，並非創傷後壓力症之特異症狀，仍需鑑別是否為以前
    之情緒障礙或創傷後壓力症所殘留之症狀。即便A 男曾罹患
    創傷後壓力症，亦無法由之認定A 男之創傷後壓力症為本案
    之遭遇所致，更需考慮是否為其他過往於家庭內外所遭遇之
    負面經驗所致」等情（見原審上訴審卷第111 頁背面），對
    照卷附社工人員黃鈺雯依A 男之母之陳述所記載「個案匯總
    報告書」之「其他對這次性侵害事件常有的感受」部分：案
    主現階段聽到垃圾車聲音會感到害怕，甚至是躲到床底下，
    害怕再度遇見加害人一節（見原審更一審卷第1 宗第74頁背
    面），核與A 男於上開精神鑑定時所稱，仍可提醒其母垃圾
    車來了，和其母一起去倒垃圾或是自己去倒垃圾等情不盡相
    符。是就A 男害怕垃圾車之反應，是否與本件犯行具有關聯
    性，似非無疑。嗣經原審更二審傳喚上開精神鑑定報告書之
    鑑定人丘彥南醫師到庭作證詰問，身為精神醫學科主治醫師
    之專家證人丘彥南醫師亦再次證稱：A 男陳述其倒垃圾之情
    況，與A 男之母所描述之情形顯有落差，故應謹慎看待等語
    （見原審更二審卷第108 、109頁），是A男害怕垃圾車聲音
    、收垃圾的人，是否確與上訴人有關？是否遭上訴人性侵引
    起？仍有疑問。原判決就此專家鑑定證人所為有利於上訴人
    之證詞不予採信，欲未予敘明其究竟何以不足採之理由，逕
    將A 男害怕垃圾車之事，與上訴人涉犯本件犯行相連結，而
    以「倘非被告（指上訴人）有對年幼之A男為使A男畏懼之行
    為，以A男與被告相處之情況，A男實無理由有如此反應，甚
    至將垃圾車聲音與被告相連結，並告知證人劉○國及社工人
    員有關遭到被告性侵害一事。是上開事證足為證人即告訴人
    A男上開證詞之補強證據，A男所述於事實欄所載之時、地遭
    被告徒手按壓頭部，迫使其含住被告生殖器等強制性交等情
    應堪認為真實」（見原判決第12頁第16至22行），遽以認定
    上訴人本件上開犯行，難謂無理由不備及應於審判期日調查
    之證據而未調查之違法。
三、上訴意旨指摘原判決不當，非無理由，而上述違背法令，影
    響於事實之確定，本院無可據以為裁判，應認仍有撤銷發回
    更審之原因。
據上論結，應依刑事訴訟法第397條、第401條，判決如主文。
中    華    民    國   111    年    5     月    25    日
                  刑事第七庭審判長法  官  段  景  榕  
                                  法  官  楊  力  進  
                                  法  官  汪  梅  芬  
                                  法  官  宋  松  璟  
                                  法  官  沈  揚  仁  
本件正本證明與原本無異
                                  書記官
中    華    民    國   111    年    5     月    31    日